臺灣高等法院花蓮分院刑事判決　　　　　　　　　　九十二年度選上訴字第一號
　　上　 訴　 人　臺灣花蓮地方法院檢察署檢察官
　　上訴人即被告　丁○○
　　選 任辯護 人　曾泰源律師
　　被　　　　告　己○○
　　被　　　　告　戊○○
　　右　 二　 人
　　選 任辯護 人　乙○○律師
　　被　　　　告　丙○○
右上訴人因被告等違反公職人員選舉罷免法案件，不服臺灣花蓮地方法院九十二年度
訴字第一０００號中華民國九十二年九月二十三日第一審判決（起訴案號：臺灣花蓮
地方法院檢察署九十一年度偵字第一六四八號），提起上訴，本院判決如左：
    主  文
原判決關於丁○○部分撤銷。
丁○○對於有投票權之人，交付賄賂及不正利益，而約其投票權為一定之行使，處有
期徒刑伍月，如易科罰金，以佰元折算壹日，褫奪公權貳年。扣案之洗面乳禮盒壹
盒沒收。
其他上訴駁回。
    事  實
一、丁○○係花蓮縣吉安鄉第十七屆鄉民代表選舉候選人己○○之哥哥，平日經營冠
    德禮儀社，於己○○競選期間，負責競選總部接待及掃街拜票。民國九十一年五
    月十八日晚上七、八時許，丁○○叫禮儀社工人甲○○開車，一同前往花蓮縣吉
    安鄉干城村干城二ＯＯ號之十三彭金海所經營之小吃店拜票時，適有投票權之黃
    金德、黃金來、丙○○及周仕有等人在該店用餐，丁○○即基於對於有投票權之
    人，交付賄賂及不正利益，而約其投票權為一定行使之犯意，與黃金德等人共飲
    ，席間多次向其等拜票請求支持己○○，而約其等投票權為一定之行使。丁○○
    除交代彭金海此次餐飲費用約新台幣一千二百元由其本人支付外，同時吩咐不知
    情之甲○○將放於車上之臺鹽實業股份有限公司健康好禮洗面乳禮盒二盒拿出，
    私下分送給黃金德及黃金來各一盒，每盒價值二百三十元，而以之為投票給己○○之代價。嗣經黃金德向警檢舉並提出其所收受之禮盒一盒扣案，而查獲上情。
二、案經花蓮縣警察局移送台灣花蓮地方法院檢察署檢察官偵查起訴。
    理  由
壹、被告丁○○部分：
一、訊據上訴人即被告對於上揭時地支付餐費約一千二百元及致送禮盒二盒之事實，
    固不諱言，惟矢口否認賄選之犯行，辯稱：我經營葬儀社，經常要送禮。當天是
    甲○○約我去彭金海的小吃店跟黃金德喝酒，他說我們做這種生意需要多一些朋
    友，叫我付餐費，村莊裡有喪事，黃金德都會幫忙，所以我就跟老闆說帳算我的
    ，並叫甲○○送禮盒二盒給黃金德，希望他以後能夠幫忙，甲○○就將禮盒拿到
    黃金德的車子裡面。我當天不是去拜票，付賬及送禮與選舉無關，黃金德是為了
    五十萬元檢舉獎金才亂講的云云。
二、經查：
（一）被告丁○○之弟弟己○○，係花蓮縣吉安鄉第十七屆鄉民代表選舉候選人。黃
      金德、黃金來、丙○○及周仕有則係該選舉有投票權之人。有花蓮縣吉安鄉公
      所九十二年八月二十一日吉鄉民字第Ｚ000000000號及九十二年六月
      二十日吉鄉民字第Ｚ000000000號函二紙附卷足憑，且為共同被告己○○、丙○○及證人黃金德、黃金來、周仕有供陳無訛。
（二）被告為替己○○助選，於右開時間，與甲○○一同前往彭金海之小吃店拜票，
      適有投票權之黃金德、黃金來、丙○○及周仕有等人在該店用餐，丁○○即與
      黃金德等人共飲，席間向其等拜票請求支持己○○，餐費約一千二百元由丁○○支付，同時致送黃金德、黃金來禮盒各一盒等情，業據被告丁○○於警訊、
      原審及本院供承屬實（警訊卷第二十五至二十七頁、原審卷第五十一至五十三
      頁），核與證人彭金海於警訊及原審（警訊卷第四十六頁，原審卷第一一０頁
      ）、黃金德於警訊及原審（警訊卷第三十九頁，原審卷第八０頁）、黃金來於
      警訊（警訊卷第三十一頁）、丙○○於警訊及原審（警訊卷第三十五頁，原審
      卷第四十五頁）及周仕有於警訊（警訊卷第五十一頁）供述之情節相符，且有
      扣案之健康好禮洗面乳禮盒一盒可佐。被告利用與黃金德等人共飲之機會，向
      其等拜票請求支持己○○，而支付餐費，同時致送禮盒給黃金德及黃金來，足
      證其支付餐費及致送禮盒係基於基於對於有投票權之人，交付賄賂及其他不正
      利益，而約其投票權為一定行使之犯意。所辯其經營葬儀社，經常要送禮，當
      天是甲○○約其去彭金海之小吃店跟黃金德喝酒，送禮盒給黃金德，是希望他
      以後能夠幫忙，其當天不是去拜票，付賬及送禮與選舉無關，黃金德是為了五
      十萬元檢舉獎金才亂講的云云，無非卸責之詞，非可採取。證人黃金德、黃金
      來嗣後改稱被告送禮給其二人係因其二人幫忙葬儀社之生意云云，亦為迴護之
      詞，不足採信。
（三）綜上所述，本件事證明確，被告丁○○之犯行，堪以認定。
三、核被告丁○○所為，係犯公職人員選舉罷免法第九十條之一第一項之交付賄賂及
    不正利益罪。此為特別法之規定，故不宜用普通法論罪。被告利用不知情之甲○○為其交付禮盒部分，應論以間接正犯。被告利用與黃金德等人共飲之機會，向
    其等拜票請求支持己○○，除支付餐飲費用約一千二百元外，同時私下分送給黃
    金德及黃金來禮盒各一盒，而約其等投票權為一定之行使，雖向多數人行賄，然
    其行賄之行為係在同一個時間及地點為之，難以界分先後，應認係一個投票行賄
    罪之接續行為，僅成立單純一罪。又被告所侵害者為國家法益之罪，受害法益單
    一，亦不成立想像競合犯。原審對被告論罪科刑，固非無見。惟原審依連續犯規
    定論處被告罪刑，尚有未合。又被告向黃金德等人拜票請求支持己○○，而支付
    餐飲費用，該餐費即屬交付黃金德等人之不正利益，原審認係一般交誼常情，而
    非賄選，不予論罪，亦有未洽。被告上訴，否認犯罪，求予撤銷原判決，雖無理
    由；惟原判決即有可議，檢察官指摘原判決此部分不當，即有理由，應予撤銷改
    判。爰審酌被告輕忽法紀，敗壞選風，妨害選舉之公正性，及其犯罪之動機、目
    的、方法、智識程度、素行非惡惟犯罪後態度不佳等一切情狀，量處如主文第二
    項所示之刑，及諭知易科罰金之折算標準，並依同法第九十八條第三項之規定，
    併予宣告褫奪公權二年。末按公職人員選舉罷免法第九十條之一第三項規定，預
    備或用以行求期約或交付之賄賂，不問屬於犯人與否，沒收之。本件扣案之禮盒
    一盒，為被告用以交付之賄賂，自應依上開規定，宣告沒收。至於被告交付之上
    開餐費係屬不正利益，毋庸依上開規定沒收，併予敘明。
貳、被告己○○、戊○○、丙○○部分：
一、公訴意旨略以：己○○係花蓮縣吉安鄉第十七屆鄉民代表候選人，為使自己順利
    當選，與戊○○、丁○○基於犯意聯絡，於前開時間及地點，共同交付上開禮盒
    予黃金來及丙○○，約使其投票給己○○，並支付飲食費用一千餘元，嗣經警接
    獲檢舉，循線查悉上情，並扣得前開禮盒一盒，因認己○○、戊○○均涉有違反
    公職人員選舉罷免法第九十條之一第一項之罪嫌，丙○○涉有刑法第一百四十三
    條第一項之罪嫌云云。
二、公訴人認被告己○○、戊○○、丙○○涉有前揭犯行，無非係以證人黃金德、彭
    金海、黃金來、周仕有於警訊中之證詞，及扣案之前開禮盒一盒，為其所憑之論
    據。
三、訊據被告己○○、戊○○固不否認有於前開時地，向在場之黃金德、黃金來、丙○○、周仕有拜票之事實；惟均堅詞否認投票行賄之犯行，辯稱：丁○○不是跟
    我們一起去拜票，我們要走時才在門口遇到丁○○，沒有看過扣案的禮盒，也沒
    有送禮盒給黃金來等人，酒菜錢也不是我們付的等語。被告丙○○對於前開時地
    ，與黃金德、黃金來、周仕有一起吃飯喝酒一節，固不諱言；惟亦堅決否認投票
    受賄之犯行，辯稱：當天是黃金德找我去吃飯，我沒有收到禮盒，當天我提早走
    ，根本不知道是何人付錢的等語。
四、經查：
（一）證人黃金德於第一次警訊中，雖以Ａ１之身分供稱：當天己○○、戊○○、丁○○看見我們在喝酒，就走過來，一面向我們敬酒，同時拿出禮盒分送給我們
      每人一盒，並拿著己○○的競選傳單名片，要求我們投票給己○○，酒後還幫
      我們付了該桌的酒菜錢一千多元等語（警卷第四頁）；惟其同以Ａ１之身分於
      第二次警訊時卻改稱：是丁○○的員工將禮盒拿到丙○○的車內放置，我知道
      是四、五盒的禮盒等語（警卷第八頁）；嗣於第三次警訊以其本名應訊時，又
      改稱：當天我喝醉酒，由彭金海載我回家，到家後家人告訴我，他們三人託人
      送了一盒禮盒給我，我不知道其他四人有無收到禮盒，但是我想他們一定也有
      收到才對等語（警卷第三十九、四十頁）。就禮盒如何分送一節，先稱當場分
      送，繼稱拿到丙○○之車內放置，復稱送至黃家德家裡，三次所述均不相同；
      就禮盒是誰所有、由誰拿出及分送一節，則未提及。自不能因被告己○○、戊○○與丁○○兄弟皆出現於彭金海小吃店現場，遽而認定共同被告丁○○支付
      餐費及致送禮盒之事，被告己○○、戊○○必有參與。
（二）另證人彭金海於警訊及原審證稱：己○○及戊○○拜完票後就先行離開，丁○○還留下來一起喝酒，最後的帳是由丁○○結的。至於扣案的禮盒，我沒有看
      過，也沒有看到有人當場發送等語（警訊卷第四十九頁，原審卷第一０九、一
      一０頁）；證人黃金來於警訊及原審亦證稱：禮盒是丁○○送的，酒菜錢也是
      丁○○付的等語（警訊卷第三十二九頁，原審卷第九十九、一０一頁）；而證
      人周仕有於警訊及原審則供稱：當天我喝了很多酒，所以先行離去，沒有看到
      禮盒，也不知道最後是何人付錢的等語（警訊卷第五十一頁，原審卷第一一七
      頁）。可知被告己○○、戊○○於拜完票後已先行離開，餐費是由丁○○支付
      ，禮盒亦係丁○○所致送。
（三）再依證人甲○○於原審中所證：當天我與丁○○去小吃店前，沒有與己○○、
      戊○○聯絡過，送完東西後，也沒有告訴他們兩個人這件事，車上只有禮盒二
      盒，是老闆平日買來送禮剩下的等語觀之（原審卷卷第一二七、一二九頁），
      益見丁○○之致送禮盒與黃金德與黃金來，與被告己○○、戊○○無關。公訴
      人指被告己○○、戊○○二人就丁○○之投票行賄，有犯意之聯絡，與事實不
      符。
（四）證人黃金德雖曾於警訊中供稱是丁○○之員工將禮盒拿到丙○○的車內放置云
      云；惟黃金德就就禮盒如何分送一節，三次所述均不相同，已如前述，而證人
      甲○○亦未供述其係將禮盒放到丙○○車上，在無其他佐證之情形下，自不能
      僅憑黃金德上開片面之瑕疵供詞，遽認被告丙○○有收到丁○○致送之禮盒。
（五）扣案之禮盒一盒，既為丁○○所提出致送予黃金德，僅能證明係丁○○用以交
      付之賄賂，亦不能逕予推測與被告己○○、戊○○及丙○○有關。
五、綜上所述，公訴人所提證據，尚無從證明被告己○○、戊○○與丙○○有何行賄
    或受賄之犯行。此外，復查無其他積極證據足以證明被告三人有公訴人所指之犯
    行。原審因而諭知其等三人均無罪，並無不合。檢察官上訴，指摘原判決此部分
    不當，求予撤銷改判，為無理由，應予駁回。
據上論斷，應依刑事訴訟法第三百六十九條第一項前段、第三百六十四條、第二百九
十九條第一項前段、第三百六十八條，公職人員選舉罷免法第九十條之一第一項、第
三項、第九十八條第三項，刑法第十一條前段、第四十一條第一項前段、第三十七條
第二項，罰金罰鍰提高標準條例第一條前段、第二條之規定，判決如主文。
本案經檢察官翟光軍到庭執行職務。
中      華      民      國      九十三      年    五    月    二十六    日
                                  審判長法官  林  慶  煙
                                        法官  林  德  盛
                                        法官  張  健  河
右為正本證明與原本無異。
如不服本判決，應於判決送達後十日內向本院提出上訴狀。其未述理由者，並應於
提出上訴狀後十日內向本院補提理由狀(須附繕本)。
                                      書記官  陳  萬  山
中      華      民      國      九十三      年    五    月    二十六    日
附錄    本判決論罪科刑法條：
公職人員選舉罷免法第九十條之一
  (賄選之處罰)
對於有投票權之人，行求期約或交付賄賂或其他不正利益，而約其不行使
投票權或為一定之行使者，處五年以下有期徒刑，得併科新台幣四十萬元
以上四百萬元以下罰金。
  預備犯前項之罪者，處一年以下有期徒刑。
  預備或用以行求期約或交付之賄賂，不問屬於犯人與否，沒收之。
公職人員選舉罷免法第九十八條
 (從重主義)
犯本章之罪，其他法律有較重處罰之規定者，從其規定。
辦理選舉、罷免事務人員，假借職務上之權力、機會、或方法，以故意犯
本章之罪者，加重其刑至二分之一。
犯本章之罪或刑法分則第六章之妨害投票罪，宣告有期徒刑以上之刑者，
並宣告褫奪公權。
